臺灣高等法院臺中分院刑事判決
110年度上易字第520號

上  訴  人  臺灣臺中地方檢察署檢察官
上  訴  人  
即  被  告  鄭志鴻




上列上訴人因重利案件，不服臺灣臺中地方法院109年度易字第1
897號中華民國110年3月11日第一審判決（起訴案號：臺灣臺中
地方檢察署109年度偵字第14389號；移送併辦案號：109年度偵
字第2955號），提起上訴，本院判決如下：
    主  文
上訴駁回。
    理  由
一、本院審理結果，認原審以上訴人即被告鄭志鴻（以下稱被告
    ）共同犯重利罪，共五罪，均累犯，各處如附表二所示之刑
    ，應執行有期徒刑1年，如易科罰金，以新臺幣1000元折算1
    日，認事用法及量刑均無不當，應予維持，並引用附件原判
    決記載之犯罪事實、證據及理由。
二、檢察官上訴意旨略以：被告自民國89年起至90年4月間，因
    從事放款工作，並收取與原本顯不相當之重利，而經法院判
    處有期徒刑1年2月確定；復於90年9月起至91年10月間，再
    從事放款工作，並收取與原本顯不相當之重利，經法院判處
    有期徒刑2年10月確定。詎其仍不知循正途謀生，而再犯本
    案，且犯後始終否認犯行，亦未尋求與告訴人和解，犯後態
    度不佳，原審量刑明顯過輕而有不當等語。
三、被告上訴意旨略為：被告與告訴人謝明伸就附表一編號2所
    示借款，係約定每月5000元利息；編號3所示借款，為每月2
    000元利息，換算年利率各為60％、40％，原審判決認定上開
    二筆借款之利率各為912％、644％，顯有錯誤。又附表編號1
    、5所示借款，乃是周保成與告訴人間之借貸關係，與被告
    無關，此據證人周保成證述在卷，原審判決認被告就此部分
    亦應負共犯責任，即有違誤。另被告雖有將附表一編號4所
    示20萬借款交予告訴人收執，但告訴人於借款時即明白表示
    此係為期2、3天之短期資金融通之用，因而雙方並未提及借
    款利率，遑論有何重利犯行可言等語。
四、經查：
  ㈠刑罰之量定，為事實審法院之職權，倘法院已審酌刑法第57
    條各款所列情狀，而所量定之刑並未逾越法定刑範圍，亦無
    顯然失當情形，自不得任意指為違法。查原審就被告本案犯
    行，係以行為人責任為基礎，說明：被告始終否認犯行，前
    曾因重利案件經法院判處罪刑確定，素行不佳，夥同他人以
    高額利息借貸金錢予告訴人，藉此獲得報酬，致使告訴人之
    經濟處境更為不利，迄今未與告訴人達成和解，暨其自陳之
　　學經歷、經濟狀況暨犯罪動機等一切情狀而為量刑，既未逾
    越法定刑範圍，亦無濫用權限、顯然失當情形，核屬刑罰裁
    量權適法之行使。檢察官上訴意旨所舉事由，均已為原審裁
    量刑罰時所已審酌，其指摘原審量刑過輕，為無理由，應予
    駁回。
  ㈡證人謝明伸於原審證稱：共向被告借款4或5筆，每次借款均
    簽發交付借款金額雙倍數額之本票，總借款金額約48萬元，
    但實際取得僅約20餘萬元，每筆借款均是以10天為一期，除
    20萬元該筆借款之利息為15％外，其餘均為20％，以20％為例
    ，借1萬元每10天就要繳付2000元之利息等語。又被告因本
    案借款相關事宜於109年3月間與告訴人胞姊謝麗雯通話時，
    曾提及「他（註：指告訴人，下同）這個總共不是同一天借
    的，他有一個4號的、一個8號的、一個10號的」、「（謝麗
    雯問：他這樣一個禮拜要給你們多少錢？）不好意思，我不
    是一個禮拜的，…，我是10天的」、「（謝麗雯：就像你說
    的，不是全部200分，只有最後一筆是150分，其他都是200
    分）妳說錯了，就像妳弟說的，從頭到尾都是200的嘛」、
    「人家叫我跟妳弟講一句話：已經10天過了，你要還沒關係
    ，你要延還沒關係，你現在利息先給人家」等語，亦有卷附
    之被告與謝麗雯間通話錄音譯文附卷可稽，是觀諸被告於對
    話中陳稱有關本案借款利息之「10天」、「200分」等語，
    均核與證人謝明伸前揭證述本案借款利息均係以每10天為一
    期，且有借款利息係以200分計算等節相符，足徵證人謝明
    伸就本案借款利息計算方式之證述，應可採信。被告辯稱附
    表一編號2、3所示借款，以每月為一期，每期利息各為5000
    元、2000元，編號4所示借款則未約定利息等語，應非事實
    。
　㈢按共同正犯因相互間利用他方之行為，以遂行其犯意之實現
    ，故非僅就自己實行之行為負其責任，並對該犯罪構成要件
    要素有犯意聯絡範圍內，對於他正犯所實行之行為，亦應共
    同負責。因行為人間已形成一個犯罪共同體，彼此相互利用
    ，並以其行為互為補充，以完成共同之犯罪目的，此即所謂
    「一部行為全部責任」之法理。查被告雖以僅仲介告訴人向
    周保成、「陳先生」等金主借貸金錢，關於利息如何約定，
    均是由告訴人與金主協商，其並未參與為由，而否認犯罪，
    然被告仲介告訴人向周保成等金主借貸金錢後，猶負責將預
    扣利息後之本金交付與告訴人，並再向告訴人收取每期利息
    、本票等擔保品，且因此獲取報酬，均為其所是認，並經證
    人謝明伸、周保成證述在卷，則被告顯然已參與重利罪之構
    成要件行為無誤。縱如其所辯稱未參與事前利息之約定，但
    因均在其與所屬重利集團成員即周保成或「陳先生」之共同
    犯意聯絡範圍內，且彼此具有角色分工之互相利用關係，基
    於上述於一部行為全部負責之法理，應均論以共同正犯。
  ㈣刑法上重利罪之成立，以取得與原本顯不相當之重利為構成
    要件之一，自應以行為人取得該項重利時，方屬既遂。而此
    之所謂取得，固不以現款之方式取得為必要，然仍須行為人
    已實際上取得該項重利或其財產上價值者，始足當之。次按
    ，民間高利借貸，於借貸之初支付本金時，先扣除利息者，
    應認貸款之人已取得利息。本案被告就附表一編號4所示借
    款，除與告訴人約定以每10天為一期，每期利率15%外，並
    先扣除第一期利息3萬元，依上開說明，被告業已取得約定
    之利息無誤，是被告否認附表一編號4所示犯行，並無可採
    。　　
　㈤綜上所述，檢察官、被告之上訴，均無理由，應予駁回。　
據上論斷，應依刑事訴訟法第368條、第373條，判決如主文。
本案經檢察官何昌翰提起公訴，檢察官廖志祥移送併辦，檢察官
林煒容提起上訴，檢察官張慧瓊到庭執行職務。
中　　華　　民　　國　　110 　年　　9 　　月　　22　　日
        　 刑事第六庭    審判長法　官  唐  光  義
　　　　　　　　　　　　　　   法　官  許  冰  芬
 　　 　　　　　　　　　　　　 法　官  鍾  貴  堯                         
以上正本證明與原本無異。     
不得上訴。

                               書記官  何  佳  錡

中　　華　　民　　國　　110 　年　　9 　　月　　22　　日
附表一：
編號    金主 借款時間 借款金額        借款利息 　　　   擔保物品  1 周保成 108年10月30日 10萬元 預扣利息：2萬元計息方式：每10日2萬元（年利率：912％） 本票1張發票日期：108年10月30日票面金額：20萬元票號：557702號  2 「陳先生」 108年11月8日 5萬元 預扣利息：1萬元計息方式：每10日1萬元（年利率：912％） 本票1張發票日期：108年11月8日票面金額：10萬元票號：557704號  3 同上 109年1月4日 3萬元 預扣利息：6千元計息方式：每10日6千元（年利率：912％） 本票1張發票日期：109年1月4日票面金額：6萬元票號：557720號  4 同上 109年2月18日 20萬元 預扣利息：3萬元計息方式：每10日3萬元（年利率：644％） 1.本票2張發票日期：109年2月18日票面金額：各10萬元票號：371508號票號：371509號 2.車牌號碼000-0000號自用小客車之車輛轉讓契約書、汽車買賣合約書、車輛借用保管切結書及行車執照  5 周保成 109年3月2日 5萬元 預扣利息：1萬元計息方式：每10日1萬元（年利率：912％） 1.本票1張發票日期：109年3月2日票面金額：10萬票號：371517號 2.車牌號碼000-000號普通重型機車1部 


附表二：
編號    犯罪事實 　　　　論罪科刑、沒收  1 附表一編號1號 鄭志鴻共同犯重利罪，累犯，處有期徒刑肆月，如易科罰金，以新臺幣壹仟元折算壹日；未扣案之犯罪所得新臺幣壹仟元沒收，於全部或一部不能沒收或不宜執行沒收時，追徵其價額。  2 附表一編號2號 鄭志鴻共同犯重利罪，累犯，處有期徒刑參月，如易科罰金，以新臺幣壹仟元折算壹日；未扣案之犯罪所得新臺幣壹仟元沒收，於全部或一部不能沒收或不宜執行沒收時，追徵其價額。  3 附表一編號3號 鄭志鴻共同犯重利罪，累犯，處有期徒刑參月，如易科罰金，以新臺幣壹仟元折算壹日；未扣案之犯罪所得新臺幣壹仟元沒收，於全部或一部不能沒收或不宜執行沒收時，追徵其價額。  4 附表一編號4號 鄭志鴻共同犯重利罪，累犯，處有期徒刑伍月，如易科罰金，以新臺幣壹仟元折算壹日；未扣案之犯罪所得新臺幣壹仟元沒收，於全部或一部不能沒收或不宜執行沒收時，追徵其價額。  5 附表一編號5號 鄭志鴻共同犯重利罪，累犯，處有期徒刑肆月，如易科罰金，以新臺幣壹仟元折算壹日；未扣案之犯罪所得新臺幣壹仟元沒收，於全部或一部不能沒收或不宜執行沒收時，追徵其價額。